ACORDAO-COMPLETO-2407880

ACÓRDÃO 8215/2020 ATA 26/2020 - SEGUNDA CÂMARA

VISTOS, relatados e discutidos estes autos de Recursos de Reconsideração em Tomada de Contas Especial, interpostos por Charles Evaristo Klein Rossi e Daniel Mendes Guedes, contra o Acórdão 3075/2019-TCU-Segunda Câmara.
ACORDAM os ministros do Tribunal de Contas da União, reunidos em Sessão da Segunda Câmara, ante as razões expostas pelo Relator, e com fundamento nos arts. 32, inciso I, e 33 da Lei 8.443/1992, em:
9.1. conhecer do recurso de reconsideração interposto pelo Sr. Charles Evaristo Klein Rossi para, no mérito, negar lhe provimento;
9.2. conhecer do recurso de reconsideração interposto pelo Sr. Daniel Mendes Guedes para, no mérito, dar-lhe provimento parcial, de modo a tornar insubsistente o subitem 9.4. do Acórdão 3075/2019-TCU-Segunda Câmara;
9.3. dar ciência aos recorrentes e demais interessados a respeito do inteiro teor deste acórdão, informando que esta deliberação, acompanhada do Relatório e do Voto que a fundamentam, está disponível para consulta no endereço www.tcu.gov.br/acordaos, além de esclarecer que, caso requerido, este Tribunal poderá fornecer sem custos as correspondentes cópias impressas.

Recurso de reconsideração contra decisão que julgou as contas dos recorrentes irregulares, condenou-os em débito e aplicou-lhes multa diante da total impugnação dos dispêndios inerentes ao convênio destinado à implementação da Semana Brasil Itália/Petrópolis, no período de 2 a 4/5/2010, a partir do aporte de recursos federais sob o valor de R$ 100.000,00.

Segunda Câmara

Ministério do Turismo

3. Interessados/Responsáveis/Recorrentes:
3.1. Recorrentes: Charles Evaristo Klein Rossi (CPF XXX.545.587-XX) e Daniel Mendes Guedes (CPF XXX.020.701-XX).

13.1. Ministros presentes: Ana Arraes (Presidente), Aroldo Cedraz e Raimundo Carreiro (Relator).
13.2. Ministro-Substituto convocado: Augusto Sherman Cavalcanti.
13.3. Ministros-Substitutos presentes: Marcos Bemquerer Costa e André Luís de Carvalho.

RAIMUNDO CARREIRO

Ministro André Luís de Carvalho

Adoto como Relatório, a instrução feita no âmbito da Serur (peça 95) , a qual obteve a concordância do Diretor da Unidade Técnica (peça 96) e do Subprocurador-Geral Paulo Soares Bugarin, do Ministério Público junto ao TCU (peça 97) , verbis:
INTRODUÇÃO
1.	Trata-se de recursos de reconsideração interpostos por Charles Evaristo Klein Rossi (peça 77) e Daniel Mendes Guedes (peça 75) , contra o Acórdão 3075/2019-TCU-Segunda Câmara (peça 69) , relatado pelo Ministro André Luís de Carvalho, com o seguinte teor: 
9.1. promover a exclusão da Fundação de Cultura e Turismo de Petrópolis - RJ (extinta) e da Sra. Aline de Castro Trindade na presente relação processual;  
9.2. rejeitar as alegações de defesa para julgar irregulares as contas de Charles Evaristo Klein Rossi, nos termos dos arts. 1º, I, 16, III, alíneas "b" e "c", e 19, caput, da Lei nº 8.443, de 1992, e, assim, condená-lo ao pagamento do débito sob o valor de R$ 100.000,00 (cem mil reais) , atualizado monetariamente e acrescido de juros de mora, calculados desde 1/7/2010 até o efetivo recolhimento, fixando-lhe o prazo de 15 (quinze) dias, contados da notificação, para que comprove perante o Tribunal (art. 214, III, "a", do Regimento Interno do TCU - RITCU) , o recolhimento da referida dívida ao Tesouro Nacional, na forma da legislação em vigor; 
9.3. aplicar em desfavor de Charles Evaristo Klein Rossi a multa prevista no art. 57 da Lei nº 8.443, de 1992, sob o valor de R$ 50.000,00 (cinquenta mil reais) , fixando-lhe o prazo de 15 (quinze) dias, contados da notificação, para que comprove, perante o Tribunal (art. 214, III, "a", do RITCU) , o recolhimento da referida dívida ao Tesouro Nacional, atualizada monetariamente na forma da legislação em vigor; 
9.4. aplicar em desfavor de Daniel Mendes Guedes, individualmente, a multa prevista no art. 58, II e III, da Lei nº 8.443, de 1992, sob o valor de R$ 20.000,00 (vinte mil reais) , fixando-lhe o prazo de 15 (quinze) dias, contados da notificação, para que comprove, perante o Tribunal (art. 214, III, "a", do RITCU) , o recolhimento da referida dívida ao Tesouro Nacional, atualizada monetariamente na forma da legislação em vigor; 
9.5. autorizar, caso requerido, nos termos do art. 26 da Lei nº 8.443, de 1992, e do art. 217 do RITCU, o parcelamento das dívidas fixadas por este Acórdão em até 36 (trinta e seis) parcelas mensais e sucessivas, sobre as quais incidirão a atualização monetária e os correspondentes acréscimos legais, esclarecendo aos responsáveis que a falta de pagamento de qualquer parcela importará no vencimento antecipado do saldo devedor, sem prejuízo das demais medidas legais;
9.6. autorizar, desde logo, nos termos do art. 28, inciso II, da Lei nº 8.443, de 1992, a cobrança judicial das dívidas fixadas por este Acórdão, caso não atendidas as notificações; e 
9.7. determinar que a unidade técnica envie a cópia do presente Acórdão, acompanhado do Relatório e da Proposta de Deliberação que o fundamenta, à Procuradoria da República no Estado do Rio de Janeiro, nos termos do art. 16, § 3º, da Lei nº 8.443, de 1992, para o ajuizamento das ações penais e civis cabíveis.
HISTÓRICO
2.	 Trata-se de tomada de contas especial instaurada pelo Ministério do Turismo (MTur) em desfavor da Fundação de Cultura e Turismo de Petrópolis - RJ e do Sr. Charles Evaristo Klein Rossi, então diretor-presidente da entidade, diante da total impugnação dos dispêndios inerentes ao Convênio 229/2010 (Siconv 732786) destinado à implementação da "Semana Brasil Itália/Petrópolis", no período de 2 a 4/5/2010, a partir do aporte de recursos federais sob o valor de R$ 100.000,00.
2.1.	 Os recursos federais foram repassados em parcela única, no valor de R$ 100.000,00, emitida em 29/6/2010. Os recursos foram creditados na conta específica em 1/7/2010 (peça 1, p. 71 e 82) . 4. O ajuste vigeu no período de 30/4/2010 a 28/7/2010, sendo prorrogado de ofício até 29/9/2010, e previa a apresentação da prestação de contas até trinta dias após o término da vigência, conforme a Cláusula Quarta (peça 1, p. 36) .
2.2.	A unidade técnica promoveu a citação do Sr. Charles Evaristo Klein Rossi, para apresentar as suas alegações de defesa ou recolher o débito sob o valor equivalente à integralidade dos recursos federais repassados, além da audiência do Sr. Daniel Mendes Guedes, por ter sido contratado pelo MTur para fiscalizar o referido convênio e ter emitido o Relatório de Supervisão in loco 186/2010 (peça 1, p. 49-56) com o conteúdo dúbio e contraditório sobre a efetiva execução do ajuste. 
2.3.	Promovidas e analisadas as citações/audiências dos responsáveis, esta Corte de Contas deliberou, por meio do 3.075/2019 - 2ª Câmara (peça 69) , transcrito anteriormente, condenar em débito o Sr. Charles Evaristo Klein Rossi, além de aplicar-lhe multa, juntamente com o Sr. Daniel Mendes Guedes.
2.4.	O débito foi decorrente das seguintes irregularidades (peça 37) : 
a) alteração o objeto do convênio 732786/2010 do Ministério do Turismo, realizando um desfile de Miss Itália, não previsto no projeto, em ambiente fechado e para público restrito, contratando, por inexigibilidade de licitação, as mesmas empresas que fracassaram na prestação dos serviços análogos nos convênios semelhantes 732160/2010, 732449/2010, 732640/2010, 732393/2010 e 732676/2010, sem comprovar a realização de cada uma das metas pactuadas, incorrendo em desvio de finalidade, com os empenhos das despesas emitidos em 30/4/2010, quase um mês antes de publicado o extrato de inexigibilidade, em 28/5/2010; 
b) contratação das empresas KNS Empreendimentos Comércio de Artigos Promocionais em Geral Ltda., também patrocinadora do evento privado Miss Itália, em que os shows teriam ocorrido, e Cristiane Simões Bobato - ME (nome de fantasia Agência Mega) , por inexigibilidade de licitação, sem comprovação de que as empresas eram representantes exclusivas dos artistas/grupos que teriam se apresentado no evento ('Show Itália Brasil; Ballet Folclórico Comunità in Brasile; Show Folclórico Unione Italiana; e Show Folclórico Amici di Itália) e sem a devida pesquisa necessária para convalidar a adequação do preço praticado para cada um dos grupos, em ofensa ao disposto no art. 25, inciso III, da Lei 8.666/1993, na Cláusula Terceira, inciso II, alínea "oo" e "pp", do termo de convênio, e no item 9.5.1 do Acórdão 96/2008-TCU-Plenário;
c) ausência do contrato de exclusividade, registrado em cartório, dos artistas com os empresários contratados, Srs. Nicolau Paulo Martins (CPF XXX.683.198-XX) , representante legal do Show Itália Brasil; Ana Paula Marcelina Ayres de Moraes (CPF XXX.818.218-XX) , representante legal do Grupo Folclórico Amici di Italia; Mariana Pereira de Souza Del Rio Bertola (CPF XXX.657.698-XX) , representante legal do Grupo Folclórico Unione Italiana; e Neuza Maria Silva, representante legal do Grupo Comunità Italiana in Brasile, de forma a permitir o estabelecimento do nexo causal entre as despesas efetuadas com recursos do convênio e o fim a que elas se destinavam, conforme plano de trabalho aprovado, em ofensa ao disposto no art. 63 da Lei 4.320/1964, no art. 93 do Decreto-Lei 200/1967, no art. 30 da Instrução Normativa STN 1/1997, na Cláusula Terceira, inciso II, alínea "pp", do termo de convênio e na jurisprudência deste Tribunal (Acórdão 96/2008-TCU-Plenário) ; e d) não comprovação da publicação dos contratos celebrados com as empresas KNS Empreendimentos Ltda. e Cristiane Simões Bobato - ME. na imprensa oficial, em ofensa ao disposto no art. 26 da Lei 8.666/1993, na cláusula terceira, inciso II, alínea 'mm', do termo de convênio, e no item 9.5.1.2 do Acórdão 96/2008-TCU-Plenário.
2.5.	Não satisfeitos com o julgado, os ora recorrentes interpuseram recursos de reconsideração, ora em análise (peças 75 e 77) .
ADMISSIBILIDADE
3.	Reiteram-se os exames preliminares de admissibilidade (peças 78 e 79) , ratificados pelo Ministro-Relator (peça 82) , que concluiu pelo conhecimento dos recursos de reconsideração, suspendendo-se, nos termos dos arts. 278, caput, do RI/TCU c/c art. 53, caput, da Resolução TCU 259/2014, os efeitos dos itens 9.2 (exceto primeira parte) , 9.3, 9.4 e 9.6 do Acórdão 3075/2019-TCU-Segunda Câmara, em relação aos recorrentes.
MÉRITO
4.	Delimitação
4.1.	Constitui objeto dos recursos verificar as seguintes questões:
a) se é aplicável o instituto da prescrição à multa imposta ao responsável;
b) se foram observadas as disposições contidas na Lei de Introdução às Normas do Direito Brasileiro (LINDB) ;
c) se há razoabilidade na imputação da penalidade ao Sr. Daniel Mendes Guedes;
d) se é possível atestar a regularidade na execução do objeto conveniado.
5.	Da alegada prescrição da multa
5.1.	O recorrente Daniel Mendes Guedes argui pela prescrição da multa, tendo em vista os seguintes fundamentos:
a) segundo jurisprudência pacífica do Supremo Tribunal Federal, a prescrição da pretensão punitiva do TCU é regulada integralmente pela Lei 9.873/1999, seja em razão da interpretação correta e da aplicação direta desta lei, seja por analogia (MS 32201/DF - DISTRITO FEDERAL. MANDADO DE SEGURANÇA. Relator (a) :  Min. ROBERTO BARROSO. Julgamento: 21/03/2017. Órgão Julgador:  Primeira Turma. Publicação. PROCESSO ELETRÔNICO: DJe-173 DIVULG 04-08-2017 PUBLIC 07-08-2017) (peça 75, p. 5) ;
b) o Recorrente foi citado em 9/5/2018, por intermédio do Ofício 936/2018-TCU/SECEX-RJ, para responder quanto a suposta irregularidade de ter emitido Relatório de Supervisão in loco 186/2010, de 10/5/2010, com afirmações contraditórias quanto à efetiva execução do Convênio n. 229/2010, Siconv 732786/2010 (peça 75, p. 5) .
Análise
5.2.	Não merece ser acolhida a alegação de prescrição invocada pelo recorrente. 
5.3.	Inicialmente, vale registrar que o tema da prescrição fora devidamente analisado no voto fundamentador do acórdão ora guerreado. Por oportuno, transcreve-se o seguinte trecho (peça 70, p. 4) :
22. Não se vislumbra, pois, a prescrição da pretensão punitiva do TCU no presente caso concreto, nos termos do Acórdão 1441/2016-TCU-Plenário, já que não houve o transcurso de mais de dez anos entre a ordem para a citação no âmbito do TCU, em 25/4/2018 (Peça 32) , e a data fatal para a efetiva prestação de contas final do ajuste, em 29/9/2010 (Peça 1, p. 144) . 23. Eis que, por meio do referido Acórdão 1.441/2016 proferido pelo Plenário na Sessão Extraordinária de 8/6/2016, o TCU firmou o seu entendimento no sentido de que a prescrição da pretensão punitiva deve seguir a regra geral do prazo decenal, contado a partir do fato, em linha com o art. 205 do Código Civil brasileiro, interrompendo-se a contagem do aludido prazo com a ordem de citação, nos termos do art. 240, caput, da Lei nº 13.105 (Código Processual Civil) , de 2015. 
5.4.	Em consonância com o parágrafo 5º do art. 37 da Constituição Federal, foram elencadas duas situações distintas quanto à prescrição no que tange ao poder público. A primeira parte do parágrafo trata da prescrição referente às ações relativas a punições a agentes públicos que causem prejuízos ao erário. A segunda parte do parágrafo ressalva as ações de ressarcimento, estabelecendo serem imprescritíveis as ações tendentes a determinar o ressarcimento dos danos causados ao poder público. 
5.5.	Ainda sobre o tema, cumpre tecer considerações acerca do entendimento desta Corte de Contas sobre a prescrição da pretensão punitiva do Estado no que tange à penalidade de multa regulamentada na Lei 8.443/1992.
5.6.            Esta Corte apreciou incidente de uniformização de jurisprudência acerca da prescrição da pretensão punitiva do TCU, em sessão plenária pública extraordinária ocorrida no dia 8/6/2016. Transcreve-se abaixo parte do Acórdão 1441/2016-TCU-Plenário, relatado pelo Ministro José Múcio Monteiro:
ACORDAM os Ministros do Tribunal de Contas da União, reunidos em Sessão do Plenário, ante as razões expostas pelo Redator, em: 
9.1. deixar assente que: 
9.1.1. a pretensão punitiva do Tribunal de Contas da União subordina-se ao prazo geral de prescrição indicado no art. 205 do Código Civil; 
9.1.2. a prescrição a que se refere o subitem anterior é contada a partir da data de ocorrência da irregularidade sancionada, nos termos do art. 189 do Código Civil; 
9.1.3. o ato que ordenar a citação, a audiência ou oitiva da parte interrompe a prescrição de que trata o subitem 9.1.1, nos termos do art. 202, inciso I, do Código Civil; 
9.1.4. a prescrição interrompida recomeça a correr da data em que for ordenada a citação, a audiência ou oitiva da parte, nos termos do art. 202, parágrafo único, parte inicial, do Código Civil; 
9.1.5. haverá a suspensão da prescrição toda vez que o responsável apresentar elementos adicionais de defesa, ou mesmo quando forem necessárias diligências causadas por conta de algum fato novo trazido pelos jurisdicionados, não suficientemente documentado nas manifestações processuais, sendo que a paralisação da contagem do prazo ocorrerá no período compreendido entre a juntada dos elementos adicionais de defesa ou da peça contendo o fato novo e a análise dos referidos elementos ou da resposta da diligência, nos termos do art. 160, §2º, do Regimento Interno; 
9.1.6. a ocorrência desta espécie de prescrição será aferida, independentemente de alegação da parte, em cada processo no qual haja intenção de aplicação das sanções previstas na Lei 8.443/1992; 
9.1.7. o entendimento consubstanciado nos subitens anteriores será aplicado, de imediato, aos processos novos (autuados a partir desta data) bem como àqueles pendentes de decisão de mérito ou de apreciação de recurso por este Tribunal; 
5.7.            Dessa forma, aplica-se no âmbito do TCU, o entendimento de que o prazo prescricional a ser adotado é o previsto no Código Civil, ou seja, dez anos do fato gerador. Ademais, entende-se também que o ato que ordena a citação/audiência é causa interruptiva da prescrição.
5.8.	Assim sendo, no presente caso, considerando o termo inicial em 29/9/2010, data final para a prestação de contas do convênio 229/2010 (peça 1, p. 144) , a pretensão punitiva estaria prescrita em setembro de 2020. O ato que ordenou a citação ao Sr. Daniel Mendes Guedes se efetivou em 25/4/2018 (peça 32) . Ou seja, transcorreu-se período inferior aos dez anos entre o fato gerador e o ato que ordenou a citação, o que conduz à regularidade da aplicação da multa constante do acórdão recorrido.
5.9.	Nesse sentido, no tocante à citada Lei 9.873/1999, que estabelece prazo de prescrição para o exercício de ação punitiva pela Administração, é oportuno mencionar que o Tribunal já afastou a aplicação do referido normativo, tendo em vista sua atividade judicante se amparar no exercício do controle externo, de previsão constitucional, diferente daquela movida pela administração pública federal, com fundamento no poder de polícia (Acórdãos 248/2000 e 71/2000, todos do Plenário e da relatoria do então Ministro Bento Bugarin, e Acórdão 1727/2003-TCU-Primeira Câmara, relatado pelo ministro Augusto Sherman) . 
5.10.	Por todo o exposto, as alegações de defesa apresentadas pelo responsável não conduzem à ocorrência da prescrição, motivo pelo qual devem ser rejeitadas.
6.	Da suposta inobservância à Lei de Introdução às Normas do Direito Brasileiro (LINDB) e ao Decreto 9.830/2019
6.1.	O recorrente Daniel Mendes Guedes argumenta que esta Corte de Contas, ao prolatar a sentença ora vergastada, não observou os ditames da LINDB, tendo em vista os seguintes argumentos:
a) o Decreto 9.830/2019 impõe que nenhum agente público pode ser responsabilizado, salvo na hipótese de dolo ou erro grosseiro (peça 75, p. 8) ;
b) o citado decreto esclarece o que pode ser entendido por erro grosseiro, segundo o qual é aquele ato praticado com culpa grave, caracterizado por ação ou omissão com elevado grau de negligência, imprudência ou imperícia (peça 75, p. 8) ;
c) não se pode falar em dolo do recorrente, pois não há prova que ele queria praticar o ato administrativo com o fim de causar qualquer dano ao erário. Além do mais, a conduta examinada por este douto Colegiado foi incidental ao mérito do processo de tomada de contas, já que, conforme será exposto, a apuração das irregularidades constantes do Convênio 732859/2010 é independente da conduta do Recorrente (peça 75, p. 8) ;
d)  da análise do decreto, verifica-se que ninguém pode ser punido por interpretar uma norma legal. Ainda mais quando motivado por um relatório não conclusivo ou vinculativo. Somente o dolo e o erro grosseiro ensejam responsabilização, elementos estes inexistentes nos presentes autos (peça 75, p. 8) .
	e) não resta comprovado dolo na conduta do recorrente quanto a emissão do relatório de supervisão questionado. Bem como, o referido relatório em nada prejudicou ou causou dano à Administração Pública. Não se pode falar em nexo de causalidade entre a emissão do relatório e as irregularidades verificadas (peça 75, p. 18) .
Análise
6.2.	Os argumentos do recorrente não merecem prosperar. Embora o decreto tenha regulado vários dispositivos introduzidos na LINDB, que diretamente alcançam a atividade jurisdicional desta Corte de Contas, em especial a atividade de aplicação de sanções administrativas e de correção de atos irregulares, há de se examinar cada caso concreto para verificação ou não de sua aplicação.
6.3.	No caso sob exame, era esperado de um homem médio uma atuação zelosa na fiscalização de recursos públicos. É razoável afirmar que era possível ao Sr. Daniel Mendes Guedes ter consciência durante a fiscalização, da irregularidade do objeto do convênio, uma vez que atestou no relatório de Supervisão a realização do evento de desfile de miss Itália num dia o qual não houve fiscalização in loco. Soma-se a isso, as informações contraditórias aposta no citado relatório, uma vez que o referido relatório consignou, de forma incoerente, que não foi cumprido o disposto no plano de trabalho aprovado (peça 1, p. 52) , concluindo, entretanto, que houve efetiva execução do convênio de acordo com o plano de trabalho (peça 1, p. 55) . De tais atitudes, era, por óbvio, exigível conduta diversa daquela que ele adotou, consideradas as circunstâncias que os cercavam. 
6.4. 	No tocante à ausência de erro grosseiro por parte do responsável, cabe lembrar que a responsabilidade dos jurisdicionados perante o TCU é de natureza subjetiva, caracterizada mediante a presença de simples culpa stricto sensu, sendo desnecessária a caracterização de conduta dolosa ou má-fé do gestor para que este seja punido pelos seus atos (Acórdão 9004/2018-TCU-Primeira Câmara, da relatoria do Ministro Bruno Dantas, 635/2017-Plenário, da relatoria do Ministro Aroldo Cedraz, 2781/2016-Plenário, 2420/2015-TCU-Plenário, ambos da relatoria do Ministro Benjamin Zymler) .
6.5.	No que tange ao Decreto 9.830/2019, especificamente sobre seu art. 12, algumas considerações se impõem. 
6.6.	A melhor hermenêutica a ser aplicada a esse dispositivo no âmbito das competências do Tribunal de Contas da União não acena no sentido restritivo, em que somente na hipótese de dolo ou erro grosseiro o agente público será pessoalmente responsabilizado, mas também nessas hipóteses, sob pena de ser desprezar um dos pilares do regime jurídico-administrativo, que o princípio da indisponibilidade pela Administração Pública do interesse público. Dentro desse alicerce, encontra-se a indisponibilidade do patrimônio público.
6.7.	Outrossim, é preciso conceituar o que vem a ser erro grosseiro para o exercício do poder sancionatório desta Corte de Contas, o que foi realizado no voto condutor do Acórdão 2391/2018-TCU-Plenário, da relatoria do Ministro Benjamin Zymler, cujo trecho transcreve-se a seguir:
 (...) 
Segundo o art. 138 do Código Civil, o erro, sem nenhum tipo de qualificação quanto à sua gravidade, é aquele "que poderia ser percebido por pessoa de diligência normal, em face das circunstâncias do negócio" (grifos acrescidos) . Se ele for substancial, nos termos do art. 139, torna anulável o negócio jurídico. Se não, pode ser convalidado.
6.8.	Tomando como base esse parâmetro, o erro leve é o que somente seria percebido e, portanto, evitado por pessoa de diligência extraordinária, isto é, com grau de atenção acima do normal, considerada as circunstâncias do negócio. O erro grosseiro, por sua vez, é o que poderia ser percebido por pessoa com diligência abaixo do normal, ou seja, que seria evitado por pessoa com nível de atenção aquém do ordinário, consideradas as circunstâncias do negócio. Dito de outra forma, o erro grosseiro é o que decorreu de uma grave inobservância de um dever de cuidado, isto é, que foi praticado com culpa grave, tal como ocorreu no presente caso.
6.9.	Segundo Cristiano Chaves de Farias e Nelson Rosenvald, "culpa grave é caracterizada por uma conduta em que há uma imprudência ou imperícia extraordinária e inescusável, que consiste na omissão de um grau mínimo e elementar de diligência que todos observam" (FARIAS, Cristiano Chaves de. ROSENVALD, Nelson. Curso de Direito Civil. São Paulo: Atlas, p. 169) .
6.10.	Na mesma linha, o seguinte trecho do Acórdão 15080/2018-TCU-Primeira Câmara, relatado pelo Ministro Benjamin Zymler, reforça o entendimento para a aplicação do referido art. 12 da LINDB:
Neste ponto, calha observar que a descaracterização de culpa do gestor público pelo cometimento de um erro escusável coaduna-se com a nova disposição introduzida no Decreto-Lei 4.657/1942 (Lei de Introdução às Normas do Direito Brasileiro) mediante a Lei 13.655/2018, no sentido de que "Art. 28. O agente público responderá pessoalmente por suas decisões ou opiniões técnicas em caso de dolo ou erro grosseiro." O erro grosseiro, que, na verdade, se identifica com o erro inescusável, é o cometido pelo agente que tenha atuado com imprudência, imperícia ou negligência. O erro grosseiro ou inescusável caracteriza, pois, a culpa do agente. O erro escusável, por seu turno, é o cometido pelo agente dentro dos limites de atuação diligente que se espera, nas mesmas circunstâncias, de uma pessoa normal. Daí se admitir que o erro escusável afasta ou descaracteriza a culpa do agente.
6.11.	Tomando por base tais definições, os elementos acostados aos autos permitem concluir que o recorrente agiu, no mínimo, com culpa grave ao não realizar com o mínimo de responsabilidade e zelo na fiscalização do objeto do convênio, uma vez que o ora recorrente fora contratado para isso.
6.12.	No regular desenvolvimento de uma fiscalização, apurar-se-á a responsabilidade do agente público de forma subjetiva, prescindindo-se do elemento dolo ou má-fé para eventual responsabilização desse agente, observado o devido processo legal, o contraditório e a ampla defesa, com os meios e recursos a ela inerentes. 
6.13.	Merece, também, ser consignado enunciado de jurisprudência selecionada deste Tribunal, nos seguintes termos:
Enunciado: Para fins do exercício do poder sancionatório do TCU, erro grosseiro é o que decorreu de grave inobservância do dever de cuidado, isto é, que foi praticado com culpa grave. O dever de indenizar os prejuízos ao erário permanece sujeito à comprovação de dolo ou culpa, sem qualquer gradação, como é de praxe no âmbito da responsabilidade aquiliana, inclusive para fins do direito de regresso (art. 37, § 6º, da Constituição Federal) . As alterações promovidas na Lei de Introdução às Normas do Direito Brasileiro (LINB) pela Lei 13.655/2018, em especial a inclusão do art. 28, não provocaram modificação nos requisitos necessários para a responsabilidade financeira por débito. (Acórdão 2391/2018-TCU-Plenário, rel. Min. Benjamim Zymler) .
6.14.	Assim, a decisão prolatada por esta Corte não deixou de observar o disposto na Lei de Introdução ao Direito Brasileiro com sua regulamentação dada pelo Decreto 9.830/2019.
6.15. 	Registre-se, por fim, que a responsabilização do recorrente não envolveu uma condenação em débito, sendo, portanto, descabida a análise de sua conduta em razão do nexo causal do dano ao erário verificado.
7.	Da isenção de responsabilidade ante as irregularidades apuradas
7.1.	O recorrente Daniel Mendes Guedes argui pela sua ausência de responsabilidade ante as irregularidades apuradas, tendo em vista os seguintes argumentos:
	a) após uma detida reanálise dos documentos constantes dos autos, bem como, do próprio relatório de supervisão 186/2010, o qual trata de formulário do tipo questionário fechado (respostas sim ou não) , e que segue a legislação específica da época - Portaria Interministerial 127/2008, conclui-se que o agente público, ora recorrente, cumpriu rigorosamente com suas atribuições técnicas, não havendo no que se falar em conteúdo dúbio ou contraditório (peça 75, p. 9) ;
	b) o Ministério do Turismo e o Ministério da Transparência, Fiscalização e Controladoria-Geral da União - CGU, em momento algum imputaram qualquer responsabilidade ao recorrente ou a qualquer dos agentes públicos que trabalharam no convênio objeto de apuração (peça 75, p. 9) ;
  	c) o mesmo relatório de supervisão in loco elaborado pelo recorrente foi utilizado para apurar as supostas irregularidades do convenente pelos citados órgãos e nem por isso atribuíram responsabilidade ao recorrente, por suposta contradição ou conteúdo dúbio (peça 75, p. 9) ;
	d) o relatório do recorrente foi citado como prova, no âmbito do Ministério do Turismo, de que o convenente não teria cumprido o plano de trabalho, em especial, por demonstrar que o evento foi realizado em local distinto do ajustado e houve um evento não descrito no Plano: Miss Itália, além de outras irregularidades de ordem técnica verificadas na prestação de contas (peça 75, p. 9) ;
	e) o Relatório do Tomador de Contas Especial 43/2016, do Ministério do Turismo, verificou que, da análise dos documentos constantes dos autos, a responsabilidade pela má utilização dos recursos públicos foi exclusiva do convenente, na pessoa de seu representante legal. Fato este, restou comprovado não só pelo relatório de fiscalização in loco, mas pelos documentos apresentados na prestação de contas pelo convenente (peça 75, p. 9) ;
	f) o convenente deixou de tomar as medidas necessárias para que o seu Plano de Trabalho fosse alterado e aprovado, muito embora o recorrente tenha deixado consignado nas observações do item IV, de seu relatório (peça 75, p. 10) ;
	g) o evento foi realizado nos dias 2 a 4 maio de 2010. A fiscalização in loco foi feita nos dias 2 e 3 de maio de 2010, por amostragem. Isso significa que as atrações marcadas para o dia 4 de maio de 2010, não seriam confirmadas, razão pela qual, o recorrente somente poderia atestar as atrações apresentadas a ele nos dias 2 e 3 de maio de 2010 (peça 75, p. 15) ;
	h) a estrutura administrativa oferecida pelo Poder Executivo na época dificultou o trabalho dos agentes públicos, os quais, além de poucos - tanto que tal serviço estava sendo feito por um agente temporário - eram obrigados a realizar dezenas de viagens no mês, a fim de fiscalizar todos os eventos realizados com recursos públicos no país (peça 75, p. 15) ;
	i) nos dias que ocorreu a fiscalização, o conteúdo apresentado pelo convenente estava de acordo com as especificações técnicas descritas no Plano de Trabalho. Porém, conforme verificado, foi apresentada uma atração que não constava no Plano de Trabalho (o Miss Itália) . Segundo o convenente, tal atração não fazia parte do Plano de Trabalho e, devido essa alteração, seria comunicada ao MTur a troca de datas das apresentações previstas (peça 75, p. 15) ;
	j) o recorrente entendeu que não foi cumprido o disposto no Plano de Trabalho e Projeto aprovado. Porém, em suas observações, deixa claro que no dia da fiscalização, o que foi apresentado indicava cumprimento da rotina durante a visita de acompanhamento in loco, em conformidade com as especificações técnicas constantes do Plano de Trabalho (peça 75, p. 15-16) ;
	k) as respostas ao formulário foram dentro das limitações impostas pelo relatório de supervisão, o qual era um modelo padrão e que não comportava modificações pelos fiscais, muito menos pelo recorrente (peça 75, p. 16) ;
	l) a assessoria técnica do Tribunal questionou o fato do recorrente não ter indicado o horário ou período da verificação. Contudo, conforme se verifica do relatório de supervisão, não há indicador para tal informação. Da mesma forma, a legislação a época não determinava tal obrigação (peça 75, p. 16) ;
	m) foi questionada a opinião do recorrente em três oportunidades: a primeira quanto a realização do Miss Itália e eventual desvio de finalidade do Convênio 229/2010; a segunda, também quanto ao Miss Itália e se o mesmo se relacionava ao evento do citado Convênio; por fim, quanto uma justificativa atual para ter constado no relatório de supervisão como Plano de Trabalho não cumprido (peça 75, p. 16) . A opinião do agente público sobre fato pretérito ocorrido há mais de 8 anos, sobre um fato pontual, dentre centenas de outros fatos semelhantes no qual o mesmo atuou como fiscal, foge a razoabilidade, ainda mais quando os fatos principais nos presentes autos foram apurados mediante a contribuição de outros elementos, inclusive, apresentados pelo próprio Convenente (peça 75, p. 16-17) ;
	n) o relatório de supervisão foi bastante claro, tanto que o Ministério do Turismo e a CGU aproveitaram o documento para apurar as irregularidades contidas no referido Convênio 229/2010. Verificou-se que a mudança do local das apresentações e inclusão de apresentação, sem anuência da Administração Pública, configuraram irregularidades graves. Tais elementos foram verificados na prestação de contas apresentada pelo Convenente e, portanto, as informações do relatório de supervisão foram apenas complementares, não prejudicando o exame das contas (peça 75, p. 17) ;
	o) embora o relatório não tenha ressalvas técnicas quanto ao serviço fiscalizado, nota-se que foram feitas observações no item IV, servindo de ressalvas, caso contrário não seria necessário o preenchimento de tais observações (peça 75, p. 17) ;
	p) quanto à avaliação dos resultados do convênio, o recorrente utilizou técnica de percepção do grau de satisfação do público em geral. Neste item, não se avalia aspectos técnicos do contrato ou com a Administração Pública, mas do convenente e a comunidade. Razão pela qual, tal item sequer pode ser confrontado com o item IV, pois são de natureza distinta (peça 75, p. 17) ;
	r) não há nos autos qualquer elemento que comprove que os agentes temporários do Ministério do Turismo, na época, passavam por qualquer tipo de treinamento - pois não passavam (peça 75, p. 18) ;
	s) mesmo se o relatório fosse dúbio ou contraditório, tais vícios de linguagem não foram capazes de interferir no julgamento das contas pelo Ministério do Turismo e a CGU. Até porque, tal relatório não é preponderante para o exame das contas do convenentes, mas sim os documentos que o mesmo apresenta (peça 75, p. 18) ;
	t) existe pronunciamento desta Corte de Contas (Acórdão 3068/2015-TCU-Segunda Câmara) o qual o agente público tinha maior grau de culpabilidade e, mesmo assim, foi absolvido de qualquer responsabilidade (peça 75, p. 18) .
	Análise
7.2.	Não merecem prosperar as alegações apresentadas, uma vez que não foram apresentados elementos suficientes para elidir as ocorrências apontadas nos autos e que fundamentaram a condenação imposta pelo Tribunal.
7.3.	Em que pese a alegação de que não seria razoável opinar sobre fato pretérito ocorrido há mais de oito anos, vale lembrar que o Sr. Daniel Mendes Guedes fora responsabilizado não por sua opinião, mas devido à irregularidade na emissão do Relatório de Supervisão in loco 0186/2010, com afirmações contraditórias quanto à efetiva execução do Convênio 229/2010, uma vez que deixou de manifestar-se conclusivamente sobre o cumprimento do plano de trabalho (peça 1, p. 58-62) , violando, assim, a cláusula terceira, I, "f" do Termo de Convênio c/c o art. 116, III da Lei 8.112/1990 (peça 37) . 
7.4.	A referida cláusula terceira, I, "f" do Termo de Convênio, estipula que compete ao concedente acompanhar e fiscalizar, por meio de um representante, ou por meio de uma equipe de representantes, especialmente designado (s) e registrado (s) no Siconv, a execução dos recursos transferidos para consecução do objeto deste Convênio, avaliando os seus resultados e reflexos, de acordo com o estabelecido na Cláusula Oitava - Do Acompanhamento e Fiscalização.
7.5.	O Relatório de supervisão in loco 186/2010 tinha como objetivo avaliar, por meio de verificação no local, a correta aplicação dos recursos repassados pela União. Ainda, tinha como missão a análise quanto à execução física do objeto conveniado entre os partícipes (peça 1, p. 50) .
7.6.	No plano de trabalho aprovado, havia quatro metas do cronograma físico, com as seguintes informações (peça 7) : Show Itália Brasil, R$ 31.000,00 e Show Folclórico Amici di Itália, R$ 25.500,00, ambos com data de início 4/5/2010 e Ballet Folclórico Comunità in Brasile, R$ 28.000,00, e Show Folclórico Unione Italiana, R$ 27.000,00, ambos com data de início 3/5/2010. Veja que nada constou sobre o dia 2/5/2010.
7.7.	O referido relatório de Supervisão, referente aos dias 2 e 3/5/2010, assinado pelo então contratado temporário Daniel Mendes Guedes consignou, de forma incoerente, que não foi cumprido o disposto no plano de trabalho aprovado (peça 1, p. 52) , concluindo, entretanto, que houve efetiva execução do convênio de acordo com o plano de trabalho (peça 1, p. 55) . 
7.8.	Também foi contraditório em relação às atrações supostamente apresentadas durante a visita, já que o registro fotográfico feito pelo servidor mostraria apenas as imagens do concurso de miss Itália, ocorrido em 4/5/2010 (peça 1, p. 65 e peças 56 e 57) , dia o qual não houve visita in loco. No mais, não constou do referido relatório registros das demais apresentações constantes do plano de trabalho. Nesse ponto, vale registrar que, em que pese a alegação de que a alteração da data de realização do concurso de miss seria comunicada ao MTur, tal informação não consta do relatório de fiscalização. Na contramão, foi informado que as ações programadas para o dia da fiscalização foram executadas de acordo com o planejado.
7.9.	Por oportuno, transcreve-se elucidativa constatação empreendida no relatório fundamentador do acórdão ora vergastado (peça 71, p. 2) :
11. Ademais, o Relatório de Supervisão in loco 186/2010 registrou que as ações programadas para o dia da fiscalização foram executadas de acordo com o planejado, sem ressalvas técnicas e com avaliação de resultados como ótimo/bom em todos os itens (peça 1, p. 54) , recomendando apenas que o convenente, em eventos com apoio do Ministério do Turismo, não deixasse de apresentar o vídeo institucional daquele Ministério (peça 1, p. 55) , marcando em planilha, entretanto, que houve apresentação do referido vídeo (peça 1, p. 52) .
7.10.	As anotações realizadas no Relatório de Fiscalização do Sr. Daniel Mendes Guedes não conduziram a qualquer irregularidade na realização do evento. Contrariamente, atestou a realização do evento, a execução das ações descritas no plano de trabalho e as especificações técnicas de acordo com o plano de trabalho. Ainda ratificou que o cronograma de trabalho fora executado de acordo com o período programado no Plano de Trabalho aprovado, ou seja, o período de vigência do convênio (peça 1, p. 52) .
7.11.	Nesse sentido, vale reproduzir elucidativo trecho do voto fundamentador do acórdão ora vergastado (peça 70, p. 6) :
 (c) o Sr. Daniel Mendes Guedes anunciou, em sua defesa, a realização de fiscalização sobre o evento apenas em 3/5/2010, tendo reforçado, por aí, a contradição no aludido relatório, ante a indicação da visita em 2 e 3/5/2010, além de ter confirmado a indevida alteração do plano de trabalho, sem ter esclarecido, contudo, as incongruências entre o relatório e a prestação de contas do ajuste e sem esclarecer, ainda, a falta de informações básicas no relatório de supervisão, a exemplo dos nomes das atrações supostamente apresentadas e da quantidade estimada de pessoas participantes do evento; e
7.12.	No mais, vale destacar que no Parecer de Reanálise Técnica 559/2014, o MTur entendeu que houve desvio de finalidade frente ao interesse público, demonstrado pela documentação encaminhada pelo convenente, pois o evento (peça 1, p. 103-105) : a) ocorreu em ambiente fechado e com público restrito; b) constituiu-se num desfile de Miss Itália, sendo, portanto, direcionado a uma classe específica; c) teve alteração do objeto conveniado, em contrariedade à cláusula décima oitava do termo de convênio e ao item 9.2 do Acórdão 6877/2012-TCU-Segunda Câmara entre outras irregularidades. Em que pese tais irregularidades, nenhuma observação sobre esses aspectos foi inserida no relatório de fiscalização.
7.13.	Logo, constata-se que a conduta do Sr. Daniel Mendes Guedes foi, no mínimo, omissa e descuidada, ao não relatar a realização de um evento não previsto no plano de trabalho (desfile de miss Itália) e não acostar ao seu relatório fotografias dos demais eventos, com o fim de comprovar sua atuação como fiscal do contrato e a realização efetiva do evento.
7.14.	No tocante à não responsabilização do ora recorrente pelo MTur e pela CGU, vale lembrar que o Tribunal de Contas da União possui jurisdição e competência próprias estabelecidas pela Constituição Federal e pela sua Lei Orgânica (Lei 8.443/1992) . 
7.15.	As manifestações do controle interno não vinculam o TCU. De acordo com suas atribuições constitucionais, este Tribunal não está obrigado a seguir eventual entendimento de outros órgãos da Administração Pública, permitindo concluir de forma diferente, porém, fundamentada. Como manifestado no Acórdão 1145/2019-TCU-Primeira Câmara, relatado pelo Ministro Benjamin Zymler "O TCU possui atribuição constitucional para realizar de forma autônoma e independente a apreciação da regularidade das contas dos gestores de bens e direitos da União".
7.16.	A não subordinação das decisões do TCU aos pareceres do controle interno foi abordada nos seguintes termos no Acórdão 1145/2019-TCU-Primeira Câmara:
"Outrossim, a aprovação de uma prestação de contas pelo Sistema de Controle Interno não afasta a atribuição constitucional deste Tribunal, atinente à verificação da regularidade da utilização de recursos públicos federais. Esta Corte de Contas não está adstrita ao juízo firmado por aquela unidade, possuindo ampla capacidade de deliberação, e exercendo, precipuamente, a privativa jurisdição sobre os responsáveis pelos valores repassados pela União, mediante convênio, acordo, ajuste ou outros instrumentos congêneres, a Estado, ao Distrito Federal ou a Município, ex vi do disposto no art. 71, inciso VI, da Constituição Federal/1988."
7.17.	O precedente mencionado pelo recorrente não o socorre, uma vez que o citado processo trata de hipótese fática distinta, dadas as circunstâncias específicas do caso concreto. Aquele processo excluiu o débito e a multa por não ter comprovado nos autos pressupostos objetivos para a responsabilização do recorrente, a saber: conduta, dano ao erário e nexo de causalidade. No caso ora em análise, foram constatadas irregularidades na emissão do Relatório de Supervisão in loco 0186/2010, de autoria do ora recorrente, com afirmações contraditórias quanto à efetiva execução do Convênio 229/2010, uma vez que deixou de manifestar-se conclusivamente sobre o cumprimento do plano de trabalho (peça 1, p. 58-62) , violando, assim, a cláusula terceira, I, "f" do Termo de Convênio c/c o art. 116, III da Lei 8.112/1990. 
7.18.	As condições de trabalho apresentadas pelo ora recorrente não podem servir de escusa à responsabilidade intrínseca ao cargo ocupado pelo Sr. Daniel Mendes Guedes, uma vez que fora contratado pelo MTur para fiscalizar o referido convênio.
7.19.	Por todo o exposto, as alegações de defesa apresentada pelo responsável não conduzem à alteração da decisão emanada por esta Corte de Contas, motivo pelo qual devem ser rejeitadas.
8.	Da penalidade aplicada 
8.1.	O Sr. Daniel Mendes Guedes questiona a penalidade a ele imposta, tendo em vista os seguintes fundamentos:
	a) é desproporcional a decisão que imputa responsabilidade e comina pena de multa de R$ 20.000,00 a agente público por suposta interpretação contraditória ou dúbia de relatório que não vincula e não possui caráter conclusivo, tendo, apenas, natureza complementar no exame de prestação de contas (peça 75, p. 21) ;
	b) o Recorrente não deu causa à irregularidade apurada no Convênio 229/2010. Bem como, o seu relatório não prejudicou nem trouxe prejuízo à Administração. Ao viés, serviu de complementação na apuração dos fatos (peça 75, p. 21) ;
	c) a pena imposta, além de ser indevida, é bastante severa, pois representa cerca de quatro vezes e meia a sua atual remuneração líquida.
	d) não há ato praticado com grave infração à norma legal ou regulamentar de natureza contábil, financeira, orçamentária, operacional e patrimonial que justificaria a multa aplicada de 20% do valor do Convênio (peça 75, p. 21) .
	Análise
8.2.	Também não assiste razão ao recorrente. Os argumentos apresentados não demonstraram qualquer ilegalidade nos fundamentos utilizados pelo TCU para a imposição da penalidade.
8.3.	A dosimetria da multa foi mensurada considerando a natureza e a gravidade das irregularidades. Atestam os autos que o ora recorrente não exerceu a contento seu papel de fiscal do convênio. Em que pese o ora recorrente afirmar que as irregularidades apuradas não foram confirmadas, não colacionou quaisquer documentos que comprovem o alegado.
8.4.	Há jurisprudência desta Corte de Contas elidindo responsabilização do fiscal do contrato por não ter as referidas condições apropriadas para o desempenho de suas atribuições (Acórdão 839/2011-TCU-Plenário, relatado pelo Ministro Raimundo Carreiro) . Tal circunstância, no entanto, não se verifica no caso em comento.
8.5.	Neste processo, restou comprovado que as condutas adotadas pelo Sr. Daniel Mendes Guedes, na qualidade de contratado do Mtur, foram reprováveis, uma vez ele foi ao local de realização do evento e, no entanto, não atuou satisfatoriamente na supervisão do objeto conveniado. Emitiu um relatório com informações contraditórias, além de não acrescer entre as observações, as irregularidades apuradas. No mais, não foi verificada, a ocorrência de eventual excludente de culpabilidade, tal como inexigibilidade de conduta diversa ou ausência de potencial conhecimento da ilicitude (Acórdão 2781/2016-TCU-Plenário, Acórdão 2420/2015-TCU-Plenário) .
8.6.	Registre-se que, em consonância com os autos, a entrada ao evento do Miss Itália estava condicionada à entrega de uma lata de leite em pó (peça 57, p. 2) , no entanto, inexiste no relatório de supervisão in loco qualquer alusão referente à tal cobrança. O Sr. Daniel Mendes Guedes deveria ter tomado conhecimento dessas circunstâncias de realização do evento para o qual estava emitindo um parecer técnico. 
8.7.	Dos fatos apurados, constata-se que, se o recorrente não agiu com dolo, agiu pelo menos com culpa por imprudência, e isso basta para que esta Corte de Contas, com base na responsabilidade subjetiva, cujo elemento essencial é a culpa, responsabilize-o.
8.8.	No mais, conforme a firme jurisprudência do TCU, a imputação das sanções do 58 da Lei 8.443/1992, exige apenas a verificação da ocorrência de culpa, em qualquer uma de suas modalidades, o que restou evidenciado, no presente caso concreto, diante da conduta do Sr. Daniel Mendes Guedes que não exerceu a contento suas atividades de supervisão do objeto conveniado.
8.9.	Com relação ao valor da multa aplicada, ainda que se possa eventualmente questionar seu montante, deve-se considerar que a fixação do quantum da apenação sempre envolve certo grau de discricionariedade por parte do julgador, sendo certo, não obstante, que ela foi fixada dentro dos limites previstos na Lei 8.443/1992 e no Regimento Interno do TCU.
8.10.	A alegação de hipossuficiência não é apta a reduzir ou excluir o valor da multa aplicada. As precárias condições financeiras por parte do ora recorrente não afasta a culpabilidade pela prática de atos irregulares. Todavia, nessa hipótese é facultado aos responsáveis o parcelamento do débito ou multa, acrescido dos encargos legais.
8.11.	O juízo que pode levar à condenação não se prende à condição pessoal do responsável, já que observa os requisitos da responsabilização (ação ou omissão do agente, a ocorrência de prejuízo ao erário, existência de dolo ou culpa do agente e o nexo de causalidade entre a conduta e o dano) . 
8.12.	A condição econômico-financeira do responsável deve ser objeto de análise na fase de execução de eventual acórdão condenatório, ocasião em que poderá orientar o órgão encarregado de propor a execução sobre a viabilidade da ação ou o juízo da execução, de modo a não estabelecer parcelamento do débito capaz de comprometer os meios de sobrevivência do responsável. 
8.13.	A alegação de hipossuficiência invocada não é apta, portanto, a reduzir o valor da multa aplicada, cingindo-se, in casu, a facilidades de parcelamento. Nesse sentido, verifica-se que o acórdão recorrido já autorizou tal procedimento em seu item 9.5, cabendo apenas à parte requerer o pagamento nesses moldes.
8.14.	Diante do exposto, nenhum reparo há que ser dado em relação à penalidade aplicada.
9.	Da suposta regularidade na execução do objeto conveniado 
9.1.	O Sr.  Charles Evaristo Klein Rossi questiona as irregularidades apuradas na realização do evento, tendo em vista os seguintes fundamentos:
	a) não há como argumentar que os grupos contratados de acordo com o previsto no Plano de Trabalho não se apresentaram. Como demonstram também os documentos ora anexos, é indene de dúvidas a realização das atrações de dança folclórica e exposição da cultura italiana, como constava no Plano de Trabalho utilizado como base para a aprovação do Convênio;
	b) o simples fato de o banner da apresentação das bandas conter o nome do Miss Itália não possui o condão de afastar a simples e objetiva constatação de que as bandas se apresentaram. As fotos colacionadas não deixam dúvidas (peça 77, p. 6) ;
	c) em reforço, cita-se a notícia publicada no jornal local "Diário de Petrópolis" que descreve a realização do Miss Itália como uma atração integrante do evento "Semana Brasil Itália" (peça 77, p. 6) ;
	d) é importante diferenciar o caso do Convênio em referência com os demais citados no r. acórdão em que foram contratados os mesmos grupos de dança. Naqueles casos, como muito bem sintetizado pela unidade técnica, as empresas fracassaram na prestação dos serviços, como, por exemplo, no Convênio 732160/2010 em que houve problemas técnicos na apresentação. No presente caso, não houve problemas técnicos, não houve cancelamento da apresentação dos grupos, que efetivamente prestaram o serviço pelos quais foram contratados (peça 77, p. 6-7) ;
	e) recentemente foi apreciado o processo TC Processo 014.577/2016-0, de relatoria do Ministro Marcos Bemquerer, em que se processou uma Tomada de Contas Especial oriunda do Convênio 732393/2010 firmado para a realização do "Semana Brasil Itália" em Curitiba/PR, com repasse do mesmo montante (peça 77, p. 7) . Naquele caso, tal como no presente, o objeto constante da Cláusula Primeira do Convênio era "[a] implementação do Projeto intitulo "SEMANA BRASIL ITÁLIA CURITIBA", conforme Plano de Trabalho aprovado", tendo sido igualmente atestada a realização do evento na Nota Técnica de análise in loco (peça 77, p. 7) . Ao julgar a referida TCE, o Min. Relator Marcos Bemquerer, por meio do Acórdão 3209/2018-TCU-Segunda Câmara, afastou a imputação de débito (peça 77, p. 7) ;
	f) sobre a afirmação de que o evento ocorreu em ambiente fechado e para público restrito, destaca-se que no Plano de Trabalho elaborado pela Fundação de Cultura e Turismo de Petrópolis, não foi especificado se o evento ocorreria em ambiente fechado ou aberto (peça 1, p. 58/60) . Igualmente, o contrato celebrado não dispôs qualquer obrigatoriedade de tipo de local para a realização do evento (peça 1, p. 30-47) (peça 77, p. 8) ;
	g) a escolha do Teatro D. Pedro decorreu de um simples fato: era o local que melhor se adequava para a acomodação do público e para a realização dos eventos planejados, como apresentação de grupos de dança folclórica e realização do concurso de Miss Itália. Ademais, como exposto, o teatro foi fundado por descendentes de italianos e, historicamente, sempre esteve atrelado a algum expoente da cultura italiana (peça 77, p. 8) .
	Análise:
9.2.	O recorrente não apresenta qualquer justificativa ou elemento comprobatório que afaste as irregularidades apuradas em relação à alteração do objeto do convênio, comprovação de pagamento aos grupos artísticos contratados ou às contratações das empresas por inexigibilidade de licitação e sem comprovação de representantes exclusivas dos artistas/grupos. Também não comprovou a publicação na imprensa oficial dos contratos celebrados com as empresas contratadas.
9.3.	O precedente mencionado pelo recorrente não o socorre, uma vez que o citado Acórdão 3209/2018-TCU-Segunda Câmara trata de hipótese fática distinta, dadas as circunstâncias específicas do caso concreto. Aquele processo excluiu o débito tendo em visto o pequeno valor (gasto de R$ 16,00 com tarifas bancárias com recursos do convênio) , além de que a Nota Técnica de reanálise 761/2012 aprovou a execução física, e concluiu pelo alcance do objetivo proposto. Outrossim, as Notas Técnicas de Análise e Reanálise ratificaram que o serviço pago foi prestado. 
9.4.	Diferentemente, no caso em comento, no Parecer de Reanálise Técnica 559/2014, o MTur entendeu que houve desvio de finalidade frente ao interesse público, demonstrado pela documentação encaminhada pelo convenente (peça 1, p. 103-105) . No mais, o Relatório do Tomador de Contas Especial 143/2016, concluiu pela ocorrência de dano ao erário, no valor original de R$ 100.000,00.
9.5.	Outrossim, foi constatado que o evento ocorreu em ambiente fechado e com público restrito; constituindo-se num desfile de Miss Itália, sendo, portanto, direcionado a uma classe específica. Soma-se a isso os indícios de direcionamento na licitação, o que levou à contratação de empresas que apresentaram cartas de exclusividade sobre as apresentações de grupos artísticos, restritas ao local e à data do evento; além de ter o mesmo objeto e mesmos itens dos convênios 732160/2010, 732449/2010 e 732640/2010, que resultaram na contratação das mesmas empresas, cujos proprietários são casados, tendo uma delas tido o CNPJ ativado apenas dois meses antes da realização do evento.
9.6.	Destaque-se, ainda, o fato de que, apesar da declaração de gratuidade apresentada (peça 1, p. 100) , consta da cópia da publicação em jornal que a entrada ao evento do Miss Itália estava condicionada à entrega de uma lata de leite em pó (peça 57, p. 2) . Registre-se, também, que na referida publicação foi informado que no evento "Semana Itália no Brasil" houve apresentação de grupos folclóricos nas escolas, o que destoa do plano de trabalho aprovado (peça 57, p. 2) .
9.7.	Quanto ao questionamento sobre o local de realização do evento, transcreve-se trecho da análise empreendida no relatório fundamentador do acórdão ora vergastado (peça 71, p. 5) :
36. Em que pese o argumento de que o Termo de Convênio/MTur/Fundação de Cultura e Turismo de Petrópolis 732786/2010 não estabelecer obrigatoriedade de tipo de local para a realização do evento (local aberto ou fechado) , o evento 'Semana Brasil Itália/Petrópolis' teve por objetivos específicos integração da comunidade à cultura italiana; promoção de um evento de lazer e entretenimento à população do município, conforme as justificativas registradas no Sistema Siconv em relação à Proposta/Plano de Trabalho 29051/2010. 37. Realizado o evento no Theatro D. Pedro, as apresentações artísticas foram direcionadas ao público restrito, pois ocorreram em ambiente fechado, o grande público não teve acesso aos shows previstos no Plano de Trabalho: Show Itália Brasil, valor R$ 31.000,00; Ballet Folclórico Comunità in Brasile, valor R$ 28.000,00; Show Folclórico Unione Italiana, valor R$ 27.000,00; Show Folclórico Amici di Itália, valor R$ 25.500,00. (peça 77, p. 5) 
9.8.	Vale destacar que a Jurisprudência pacífica desta Corte se firmou no sentido de que, nos processos de tomadas e prestações de contas, ocorre inversão do ônus da prova, cabendo ao gestor dos bens e recursos públicos comprovar sua boa e regular aplicação. Nesse sentido, caberia ao responsável demonstrar a realização do objeto conveniado, além do nexo causal entre as despesas realizadas o os recursos federais por ele geridos.
CONCLUSÃO
10.	Em face das análises anteriores, conclui-se que:
	a) não deve ser aplicável aos processos de controle externo os prazos prescricionais previstos em normas que regulam a ação punitiva movida pela Administração Pública Federal no exercício do poder de polícia (Lei 9.873/1999) , tendo em vista que destinam a processos específicos que não dizem respeito ao controle externo de Estado promovido pelo Tribunal de Contas da União;
	b) no tocante à ausência de erro grosseiro por parte dos responsáveis, cabe lembrar que a responsabilidade dos jurisdicionados perante o TCU é de natureza subjetiva, caracterizada mediante a presença de simples culpa stricto sensu, sendo desnecessária a caracterização de conduta dolosa ou má-fé do gestor para que este seja instado a ressarcir os prejuízos que tenha causado ao erário (Acórdão 9004/2018-TCU-Primeira Câmara, da relatoria do Ministro Bruno Dantas, 635/2017-Plenário, da relatoria do Ministro Aroldo Cedraz, 2781/2016-Plenário, 2420/2015-TCU-Plenário, ambos da relatoria do Ministro Benjamin Zymler) 
	c) a decisão prolatada por esta Corte não deixou de observar o disposto na Lei de Introdução ao Direito Brasileiro regulada pelo Decreto 9.830/2019;
	d) a não responsabilização do Sr. Daniel Mendes Guedes pelo MTur e pela CGU não vincula esta Corte de Contas, que possui jurisdição e competência próprias estabelecidas pela Constituição Federal e pela sua Lei Orgânica (Lei 8.443/1992) ;
e) as condições de trabalho apresentadas pelo Sr. Daniel Mendes Guedes não podem servir de escusa à responsabilidade intrínseca ao cargo por ele ocupado, uma vez que fora contratado pelo MTur para fiscalizar o referido convênio;
	f) a Jurisprudência pacífica desta Corte se firmou no sentido de que, nos processos de tomadas e prestações de contas, ocorre inversão do ônus da prova, cabendo ao gestor dos bens e recursos públicos comprovar sua boa e regular aplicação. Nesse sentido, caberia ao responsável demonstrar a realização do objeto conveniado, além do nexo causal entre as despesas realizadas o os recursos federais por ele geridos.
10.1.	Com base nessas conclusões, superando as preliminares invocadas pelos recorrentes, entende-se que o acórdão recorrido é regular e válido e, no mérito, à míngua de novos elementos aptos a modificar os fundamentos daquele julgado, há que ser negado provimento aos recursos.
OUTRAS INFORMAÇÕES
11.	O Sr. Daniel Mendes Guedes requer que as futuras intimações procedidas mediante publicação no Diário Oficial constem o nome do patrono Alex Duarte Santana Barros, OAB-DF 31.583. Requer a intimação do patrono do recorrente da data de julgamento para realizar sustentação oral.
11.1.           Registre-se, por fim, que o recorrente requer a realização de sustentação oral por ocasião do julgamento em plenário (peça 117, p. 7) , cabendo o seu deferimento nos termos do art. 168 do RI/TCU. A notificação da parte acerca do deferimento de seu pedido deve ser realizada por meio da publicação das pautas das sessões na imprensa  oficial ou portal do Tribunal na internet e em excerto do Boletim do Tribunal de Contas da União, nos termos do art. 3º da Portaria TCU 239/2000 c/c art. 141, § 4º, do RITCU.
PROPOSTA DE ENCAMINHAMENTO
12.	Diante do exposto, com fundamento nos artigos 32, inciso I, e 33 da Lei 8.443/1992, submetem-se os autos à consideração superior, propondo-se:
a) conhecer dos recursos e, no mérito, negar-lhes provimento; 
b) deferir o pedido de sustentação oral, nos termos do art. 168 do RI/TCU, devendo a parte ser notificada nos moldes previstos no art. 3º da Portaria TCU 239/2000 c/c art. 141, § 4º, do RITCU;
c) comunicar aos recorrentes e aos demais interessados, a deliberação que vier a ser proferida por esta Corte.
É o Relatório.

Alex Duarte Santana Barros (OAB/DF 31.583), Anna Maria da Trindade dos Reis (OAB/DF 6.811), Thiago Luiz da Costa (OAB/DF 48.651) e outros

TOMADA DE CONTAS ESPECIAL. CONVÊNIO FIRMADO COM O MINISTÉRIO DO TURISMO. APOIO A PROJETO CULTURAL. CONTAS IRREGULARES. IMPUGNAÇÃO INTEGRAL DOS DISPÊNDIOS. IRREGULARIDADE DAS CONTAS. DÉBITO. MULTA. RECURSO DE RECONSIDERAÇÃO. CONHECIMENTO. OBSERVÂNCIA AO DISPOSTO NA LEI DE INTRODUÇÃO ÀS NORMAS DO DIREITO BRASILEIRO (LINDB). RESPONSABILIZAÇÃO DO GESTOR. NÃO INCIDÊNCIA DA PRESCRIÇÃO DA PRETENSÃO PUNITIVA. RAZOABILIDADE E PROPORCIONALIDADE NA APLICAÇÃO DE SANÇÕES. ELEMENTOS INCAPAZES DE MODIFICAR O ACÓRDÃO RECORRIDO. NÃO PROVIMENTO. CIÊNCIA AOS INTERESSADOS.

TOMADA DE CONTAS ESPECIAL (TCE)

Secretaria de Recursos (Serur)

Tratam-se de Recursos de Reconsideração em Tomada de Contas Especial (peças 75 e 77) interpostos por Charles Evaristo Klein Rossi e Daniel Mendes Guedes, contra o Acórdão 3075/2019-TCU-Segunda Câmara (peça 69) , relatado pelo Ministro André Luís de Carvalho, que examinou Tomada de Contas Especial instaurada pelo Ministério do Turismo - Mtur em razão da impugnação total de despesas realizadas com recursos repassados por força do Convênio 229/2010, cujo objeto foi a realização da "Semana Brasil Itália/Petrópolis", no período de 2 a 4/5/2010, com  recursos federais da ordem de R$ 100.000,00 (cem mil reais) .
2.	Por meio da deliberação acima referida, decidiu-se pela irregularidade das contas do Sr. Charles Evaristo Klein Rossi, aplicando a ele e ao Sr. Daniel Mendes Guedes as multas previstas no art. 57 e no art. 58, II e III, da Lei Orgânica deste Tribunal, no valor de R$ 50.000,00 (cinquenta mil reais) e de R$ 20.000,00 (vinte mil reais) , respectivamente, conforme teor abaixo reproduzido:
9.1. promover a exclusão da Fundação de Cultura e Turismo de Petrópolis - RJ (extinta) e da Sra. Aline de Castro Trindade na presente relação processual;  
9.2. rejeitar as alegações de defesa para julgar irregulares as contas de Charles Evaristo Klein Rossi, nos termos dos arts. 1º, I, 16, III, alíneas "b" e "c", e 19, caput, da Lei nº 8.443, de 1992, e, assim, condená-lo ao pagamento do débito sob o valor de R$ 100.000,00 (cem mil reais) , atualizado monetariamente e acrescido de juros de mora, calculados desde 1/7/2010 até o efetivo recolhimento, fixando-lhe o prazo de 15 (quinze) dias, contados da notificação, para que comprove perante o Tribunal (art. 214, III, "a", do Regimento Interno do TCU - RITCU) , o recolhimento da referida dívida ao Tesouro Nacional, na forma da legislação em vigor; 
9.3. aplicar em desfavor de Charles Evaristo Klein Rossi a multa prevista no art. 57 da Lei nº 8.443, de 1992, sob o valor de R$ 50.000,00 (cinquenta mil reais) , fixando-lhe o prazo de 15 (quinze) dias, contados da notificação, para que comprove, perante o Tribunal (art. 214, III, "a", do RITCU) , o recolhimento da referida dívida ao Tesouro Nacional, atualizada monetariamente na forma da legislação em vigor; 
9.4. aplicar em desfavor de Daniel Mendes Guedes, individualmente, a multa prevista no art. 58, II e III, da Lei nº 8.443, de 1992, sob o valor de R$ 20.000,00 (vinte mil reais) , fixando-lhe o prazo de 15 (quinze) dias, contados da notificação, para que comprove, perante o Tribunal (art. 214, III, "a", do RITCU) , o recolhimento da referida dívida ao Tesouro Nacional, atualizada monetariamente na forma da legislação em vigor; 
9.5. autorizar, caso requerido, nos termos do art. 26 da Lei nº 8.443, de 1992, e do art. 217 do RITCU, o parcelamento das dívidas fixadas por este Acórdão em até 36 (trinta e seis) parcelas mensais e sucessivas, sobre as quais incidirão a atualização monetária e os correspondentes acréscimos legais, esclarecendo aos responsáveis que a falta de pagamento de qualquer parcela importará no vencimento antecipado do saldo devedor, sem prejuízo das demais medidas legais;
9.6. autorizar, desde logo, nos termos do art. 28, inciso II, da Lei nº 8.443, de 1992, a cobrança judicial das dívidas fixadas por este Acórdão, caso não atendidas as notificações; e 
9.7. determinar que a unidade técnica envie a cópia do presente Acórdão, acompanhado do Relatório e da Proposta de Deliberação que o fundamenta, à Procuradoria da República no Estado do Rio de Janeiro, nos termos do art. 16, § 3º, da Lei nº 8.443, de 1992, para o ajuizamento das ações penais e civis cabíveis.
3.	As irregularidades resumidamente consistiram na:
	a) alteração o objeto do Convênio 732786/2010, firmado com o Ministério do Turismo, sem a formalização devida;
	b) contratação direta, por inexigibilidade de licitação, sem que houvesse comprovação de que as empresas eram as únicas representantes dos artistas/grupos por meio de contrato de exclusividade, registrado em cartório;
	c) não comprovação da publicação em órgão oficial dos contratos celebrados.
4. 	Inconformados, os recorrentes, Srs. Charles Evaristo Klein Rossi e Daniel Mendes Guedes, interpõem os presentes apelos (peças 75 e 77) para reformar do acórdão acima, de maneira que suas contas sejam julgadas regulares, sejam excluídas as multas aplicadas, em razão dos argumentos resumidos a seguir:
	a) a pretensão punitiva estava prescrita quando da prolação do acordão condenatório, logo, a aplicação da multa é nula;
	b) as disposições contidas na Lei de Introdução às Normas do Direito Brasileiro (LINDB) deveriam ter sido observadas no acórdão recorrido;
	c) não há razoabilidade na penalização do recorrente, Sr. Daniel Mendes Guedes;
	d) a regularidade na execução do objeto conveniado pode ser comprovada.
5.	Preliminarmente, devo afirmar que ratifico o teor de despacho de minha lavra (peça 82) , no sentido de que os presentes recursos preenchem os requisitos de admissibilidade estabelecidos no art. 33 da Lei 8.443/1992, razão pela qual pode ser conhecido.
6.	Quanto ao mérito, verifico que não assiste razão ao recorrente Daniel Mendes Guedes quando afirma que a prescrição da pretensão punitiva do TCU é regulada integralmente pela Lei 9.873/1999 (peça 75, p. 5) . Segundo sua defesa, a citação ocorreu em 9/5/2018, por intermédio do Ofício 936/2018-TCU/SECEX-RJ, e o prazo é de cinco anos, logo, a pretensão punitiva já estaria prescrita quando da prolação do acórdão recorrido. 
7.	Como é sabido, a jurisprudência dominante consubstanciada no Acórdão 1.441 - TCU - Plenário, reconhece que a prescrição da pretensão punitiva deve seguir a regra geral do prazo de dez anos, contado a partir da data do fato, em consonância com o art. 205 do Código Civil brasileiro, interrompendo-se sua contagem com o chamamento aos autos, aplicando-se analogicamente o art. 240, caput, do Código de Processo Civil.
8.	No caso examinado, tomou-se como termo inicial a data-limite para a apresentação da prestação de contas dos recursos repassados pelo convênio (29/9/2010; peça 1, p. 144) . Assim, a pretensão punitiva estaria prescrita em setembro de 2020, se o prazo não tivesse sido interrompido com a expedição do ato que ordenou a citação do Sr. Daniel Mendes Guedes em 25/4/2018 (peça 32) , autorizando nova contagem de prazo decenal a partir de então. Logo, resta claro que não houve o transcurso de mais de dez anos entre o termo inicial e o despacho que ordenou a citação (peça 1, p. 144) , ao contrário do que defende o recorrente.
9.	Além disso, elementos dos autos permitem inferir que o Sr. Daniel Mendes Guedes, mesmo com a incumbência contratual e legal de fiscalizar e elaborar um relatório de supervisão, tinha ciência de que o objeto da avença fora alterado irregularmente, mas, não obstante, atestou a correta execução do plano de trabalho. Portanto, sua conduta foi, no mínimo, negligente ao não relatar o desvio de finalidade posteriormente constatado e não municiar integralmente seu relatório com provas de sua existência.
10.	Portanto, em relação ao argumento de que não agiu com dolo, culpa grave ou má-fé, entendo que também não pode ser acolhido, diante de tais elementos. Sabe-se que, no âmbito deste Tribunal, para a responsabilização do gestor, é suficiente a ausência de boa-fé objetiva, sendo dispensável a comprovação de má-fé (dolo) . A boa-fé objetiva é comprovada pela obediência aos preceitos legais e princípios jurídicos, ainda que o agente tenha concorrido para o dano ao Erário ou qualquer outra irregularidade. Assim, considerando a natureza das irregularidades praticadas pelo recorrente, certamente ela obsta a caracterização da boa-fé objetiva, ainda que esteja afastada a existência de dano. 
11.	Devo acrescentar por fim que o julgamento pela irregularidade das contas dos Sr. Charles Evaristo Klein Rossi e a aplicação das multas a ambos os recorrentes atenderam aos princípios da razoabilidade e da proporcionalidade, além de ter atendido ao preceito do art. 22 da Lei de Introdução às Normas do Direito Brasileiro (LINDB) . Todas as atenuantes decorrentes das dificuldades de gestão e de fiscalização da execução foram e estão sendo levadas em conta. O acórdão recorrido, portanto, não merece reparos também quanto a este aspecto da questão de mérito. 
12.	Dessa maneira, concordo com o resultado das análises da Unidade Técnica, cuja essência foi referendada pelo MP/TCU, incorporo os argumentos comuns e convergentes como parte das presentes razões de decidir, e Voto por que este colegiado adote a proposta de Acórdão que ora submeto à deliberação.
Proposta original:
9.1. conhecer dos recursos de reconsideração para, no mérito, negarlhes provimento;
9.2. dar ciência aos recorrentes e demais interessados a respeito do inteiro teor deste acórdão, informando que esta deliberação, acompanhada do Relatório e do Voto que a fundamentam, está disponível para consulta no endereço www.tcu.gov.br/acordaos, além de esclarecer que, caso requerido, este Tribunal poderá fornecer sem custos as correspondentes cópias impressas.
TCU, Sala das Sessões Ministro Luciano Brandão Alves de Souza, em 7 de julho de 2020.
RAIMUNDO CARREIRO 
Relator

Versam os autos sobre recursos de reconsideração interpostos por Charles Evaristo Klein Rossi (peça 77) e Daniel Mendes Guedes (peça 75) , contra o Acórdão 3075/2019-TCU-Segunda Câmara (peça 69) , relatado pelo Ministro André Luís de Carvalho, ocasião na qual decidiu-se rejeitar as alegações de defesa e julgar irregulares as contas de Charles Evaristo Klein Rossi, além de condená-lo ao pagamento do débito sob o valor de R$ 100.000,00, e aplicar a multa prevista no art. 57 da Lei nº 8.443, de 1992, no valor de R$ 50.000,00 (cinquenta mil reais) . No que diz respeito a Daniel Mendes Guedes, foi aplicada a multa prevista no art. 58, II e III, da Lei nº 8.443, de 1992, no valor de R$ 20.000,00.
2.	Na Sessão da 2ª Câmara realizada em 7/7/2020, acompanhando os pareceres da unidade técnica e do Ministério Público, apresentei proposta no sentido de negar provimento aos recursos de Charles Evaristo Klein Rossi e de Daniel Mendes Guedes.
3.	No entanto, após a sustentação oral formulada pelo representante legal de Daniel Mendes Guedes, revi o meu posicionamento e pugnei pela redução da sua multa de R$ 20.000,00 para R$ 10.000,00, além de adiar o vencimento da primeira parcela para 1º de janeiro de 2021, ante o estado de calamidade pública em razão da pandemia do coronavírus.
4.	Em seguida, nessa mesma sessão, o representante do Ministério Público junto ao TCU, Subprocurador-Geral Lucas Rocha Furtado pediu vista dos autos e, posteriormente, juntou parecer (peça 102) , onde aduz os seguintes argumentos, verbis:
 (...) com relação às análises do recurso de reconsideração interposto pelo responsável Charles Evaristo Klein Rossi, não tenho observações a serem feitas, entendendo que as propostas da unidade técnica (Serur) e do MPTCU - na pessoa do Excelentíssimo Subprocurador-Geral Paulo Bugarin- foram adequadas.
Contudo, com relação ao responsável Daniel Mendes Guedes, após compulsar os autos, entendo que os argumentos apresentados pelo patrono naquela sessão foram pertinentes no que se refere à desproporcionalidade da multa aplicada. Isso porque o Sr. Daniel era servidor temporário que laborava em condições desfavoráveis de trabalho, bem como não fora dotado de treinamento específico para desenvolver as atribuições do cargo. Além disso, a meu ver, não fora demonstrado erro grosseiro na atuação do recorrente. Sendo assim, entendo desproporcional a multa no montante de R$ 20 mil reais a qual representa 20% do valor do repasse pelo Ministério do Turismo relativo ao Convênio 229/2010.
Diante do exposto, restituo o feito ao gabinete de V. Ex.ª, para que seja dada continuidade a seu trâmite propondo conhecer do recurso  de reconsideração do Sr. Charles Evaristo Klein Rossi e, no mérito, negar-lhe provimento e conhecer dos recurso de reconsideração do Sr. Daniel Mendes Guedes para, no mérito, dar-lhe provimento parcial no sentido afastar a multa aplicada com base no art. 58 da Lei nº 8.443/92 .
5.	Acompanho a nova manifestação do Ministério Público concordando integralmente com o parecer acima transcrito e Voto por que este colegiado adote a proposta de Acórdão que ora submeto à deliberação.
TCU, Sala das Sessões Ministro Luciano Brandão Alves de Souza, em 4 de agosto de 2020.
RAIMUNDO CARREIRO 
Relator